【裁判字號】    99,台上,4206
【裁判日期】    990707
【裁判案由】    違反毒品危害防制條例
【裁判全文】
最高法院刑事判決            九十九年度台上字第四二０六號
上  訴  人  台灣高等法院檢察署檢察官
上  訴  人
即  被  告  甲○○
選任辯護人  顧定軒律師
上列上訴人等因被告違反毒品危害防制條例案件，不服台灣高等
法院中華民國九十七年八月二十八日第二審判決（九十七年度上
訴字第一九二一號，起訴案號：台灣台北地方法院檢察署九十六
年度偵字第一七九三０號），提起上訴，本院判決如下：
    主  文
原判決撤銷，發回台灣高等法院。
    理  由
本件原判決撤銷第一審論處上訴人即被告甲○○販賣第三級毒品
罪刑之判決，改判論處被告以共同意圖販賣而持有第三級毒品罪
，處有期徒刑三年六月，並為相關從刑之諭知。固非無見。
惟按：(一)、客觀上為認定事實與適用法律基礎之證據，雖已調查
而其內容尚未明瞭者，即與未經調查無異，如遽行判決，仍屬應
於審判期日調查之證據而未予調查之違法。又按毒品危害防制條
例第四條第三項之販賣第三級毒品罪，不以販入之後復行賣出為
要件；祇須以營利為目的，販入或賣出，有一於此，即已成立。
而同條例第五條第三項之意圖販賣而持有第三級毒品，係指基於
販賣以外之其他原因而持有，嗣始起意售賣者而言。因此行為人
持有第三級毒品，苟以主觀上營利售賣之意圖而販入，其雖未及
賣出，仍應論以販賣第三級毒品罪既遂罪責。若非以營利售賣意
圖而販入，或因其他原因而持有第三級毒品，嗣始起意圖利售賣
，則成立意圖販賣而持有第三級毒品罪責。故於行為人持有毒品
並未賣出即遭查獲之情形，其持有之毒品，是否基於販賣營利之
意思而販入，攸關應否成立販賣毒品、意圖販賣而持有毒品、甚
或單純持有毒品罪責之判斷，事實審法院對於此項主觀意圖之有
無及其究竟起於何時，自應以積極之證據證明，並詳為認定，及
說明其憑以認定之證據與理由，始為適法。原判決事實欄記載：
「甲○○（被告）甫於民國96年5、6月自大陸地區回來，尚無固
定之工作，且配偶已有身孕，經濟能力欠佳。明知愷他命（Keta
mine，俗稱Ｋ他命）……，不得販賣。於96年8月31日10 時許，
在高雄市○○路與七賢路口，以新台幣（下同）20萬元之代價，
向……（阿元），販入愷他命1 大包，……」等語，進而認被告
應成立意圖販賣而持有愷他命罪。然若認被告應成立意圖販賣而
持有愷他命罪，則其應係基於販賣以外之原因先持有，且初無圖
利犯意，其後始起意售賣。惟原判決上開事實之記載，模糊不明
。被告究係基於營利目的將愷他命販入，或以販賣營利以外之原
因持有愷他命其後始起意營利販賣，或主觀上究竟有無營利意圖
等重要事項，並未詳加認定及論斷，自有未洽。(二)、原判決理由
謂：「被告當時所持有共17個帳戶，於……後存款餘額總計不超
過二百元，……，可認被告當時經濟為十分拮据。『阿原』既與
被告熟識，自知被告當時經濟困窘無法支付毒品價金之情形，卻
敢讓被告賒欠，則依常情，被告必然給予『阿原』某種承諾，使
『阿原』相信被告有能力支付該筆款項。被告於原審自承：96年
5、6月從大陸回來，沒有工作等語（……），於本審自承：有欠
銀行卡債6、70 萬元等語（……），則被告並無從自工作收入以
支付毒品價金及卡債，唯一可能即是販毒圖利」（見原判決第五
頁第二十三行以下至第六頁第九行）、「被告所有之帳戶，存款
餘額尚不及200 百元，已如上述，被告經濟能力既如此不良，如
僅為自己施用，何不如以往每次購買3 千元解癮呢？」（見原判
決第七頁第一至三行）、「……，可知，就保存而言，仍有容易
降解及受潮之情形，衡情一般人亦不致一次購買1 大包，而承受
毒品變質之風險」（見同上頁第十九至二一行）、「（五）綜上
，被告在手頭拮据情況下，以賒欠方式販入大批愷他命，遠踰自
己施用所需，……」（見原判決第八頁(五)）。依上說明，原判決
似認工作無著、妻子懷孕、經濟拮据之被告，以賒欠之方式，一
次購入大量愷他命非意在供己施用，且於購入之初即另有販賣圖
利之意欲。再參諸被告於第一審羈押訊問時供稱：我買的時候，
有想過是要自己使用還是要賣掉等語（見第一審九十六年度聲羈
字第三八一號卷第七頁）。則被告於購入愷他命時，是否即有販
賣意圖，自有究明必要。原判決未予釐清，已有違誤。原判決既
認被告成立意圖販賣而持有第三級毒品罪，乃其判決理由似又認
被告取得愷他命之初即有販賣意圖，亦有理由矛盾之違法。以上
或為檢察官上訴意旨指摘所及，或屬本院得依職權調查事項，應
認原判決有撤銷發回更審之原因。
據上論結，應依刑事訴訟法第三百九十七條、第四百零一條，判
決如主文。
中    華    民    國  九十九  年    七    月    七    日
                      最高法院刑事第五庭
                          審判長法官  陳  正  庸
                                法官  林  秀  夫
                                法官  陳  祐  治
                                法官  林  瑞  斌
                                法官  段  景  榕
本件正本證明與原本無異
                                      書  記  官
中    華    民    國  九十九  年    七    月   十二   日
                                                      v

司法院資訊處製作；財團法人民間司法改革基金會備份。
